【裁判字號】    94,國,3
【裁判日期】    950713
【裁判案由】    國家賠償
【裁判全文】
臺灣屏東地方法院民事判決                 94年度國字第3號
原      告  合作金庫商業銀行股份有限公司
法定代理人  己○○
訴訟代理人  甲○○
            張志明律師
被      告  屏東縣屏東地政事務所
法定代理人  丁○○
訴訟代理人  乙○○
            戊○○
            陳世明律師
上列當事人間國家賠償事件，本院於民國95年6 月29日言詞辯論
終結，判決如下：
    主  文
被告應給付原告新台幣壹佰柒拾柒萬貳仟零壹拾壹元，及自民國
九十四年三月二十四日起至清償日止，按年息百分之五計算之利
息。
原告其餘之訴駁回。
訴訟費用由被告負擔十分之三，餘由原告負擔。
    事實及理由
一、本件原告原係中國農民銀行股份有限公司，其起訴後於民國
    95年5 月1 日與合作金庫商業銀行股份有限公司合併，中國
    農民銀行股份有限公司為消滅公司，其一切權益均由合併後
    之存續公司即合作金庫商業銀行股份有限公司承受，有行政
    院金融監督管理委員會95年1 月19日金管銀(二)字第09585003
    780 號函影本1 紙附卷可稽（本院卷2 第38頁），並經合作
    金庫商業銀行股份有限公司聲明承受訴訟（本院卷2 第35頁
    ），核無不合，先予敘明。
二、原告主張：
  (一)原告於82年至84年間，受理訴外人丙○○及志成企業行之申
    貸案，就坐落屏東縣長治鄉○○段242 之1 地號土地（下稱
    系爭土地）及其上同段605 建號房屋（下稱系爭房屋）設定
    最高限額抵押權，並依據被告製作之系爭土地地籍圖、系爭
    房屋建築改良物平面位置圖，於82年4 月21日評估系爭土地
    價值新台幣（下同）7,980,490 元，9 成放款7,182,441 元
    ；於84年3 月17日評估系爭房屋價值712,087 元，8 成放款
    569, 670元。
  (二)嗣因訴外人丙○○及志成企業行逾期還款，原告乃以本院92
    年度執字第19322 號強制執行事件聲請就系爭土地、房屋為
    強制執行，經本院囑託被告實施測量後始發現系爭土地上開
    地籍圖漏載同段242 之8 地號土地之地籍線，並發現已辦畢
    第一次登記之系爭房屋實際坐落位置與建物成果圖不符，導
    致系爭土地及房屋均需辦理更正登記。
  (三)然依更正前地籍圖所示，系爭土地南側係與道路用地之同段
    236 之3 地號土地相鄰（下稱系爭道路），於更正增加同段
    242 之8 地號土地地籍線後，系爭土地則與同段242 之8 地
    號土地相鄰，而未能毗鄰系爭道路。又依系爭房屋建築改良
    物平面位置圖所示，系爭房屋並未占用鄰地同段242 之8 地
    號土地，於更正後系爭房屋幾乎全部占用鄰地即同段242 之
    8 地號土地。
  (四)因登記錯誤遺漏或虛偽致受損害者，由該地政機關負損害賠
    償責任，土地法第68條第1 項定有明文；公務員於執行職務
    行使公權力時，因故意或過失不法侵害人民自由或權利者，
    國家應負損害賠償責任，國家賠償法第2 條第2 項亦定有明
    文。又依土地法所為之登記，有絕對效力，原告信賴被告製
    作之地籍圖及建築改良物平面位置圖，於82、84年間據此評
    估系爭土地、房屋之價值，惟因被告漏載上開地籍線，導致
    原告核貸所據之地籍圖及建築改良物平面位置圖錯誤，高估
    系爭土地、房屋之價值，於本院拍賣時因系爭土地未臨路、
    系爭房屋占用鄰地，導致拍賣價額低落，受有4,568,000 元
    之損害，被告執行職務顯有過失，原告於93年12月22日依法
    向被告請求賠償遭拒，爰依國家賠償法之規定，提起本訴。
    於本院聲明：被告應給付原告4,568,000 元，及自起訴狀繕
    本送達翌日即94年3 月24日起至清償日止，按年息5 ％計算
    之利息。
三、被告則以：
  (一)訴外人丙○○於82年間以系爭土地向原告抵押借款時，系爭
    道路即同段236 之3 地號土地仍屬鐵道，尚未開闢成道路，
    系爭道路土地係於84年間開闢，故原告據以評估放款之地籍
    圖雖漏載同段242 之8 地號地籍線，然對原告就系爭土地評
    估放款並無影響。
  (二)系爭房屋係經建築師繪製建築圖，經長治鄉公所審核通過，
    核發建照，於興建完工後，再經長治鄉公所審核，發給使用
    執照，由所有人持使用執照向被告辦理第一次登記，故系爭
    房屋應在建築師、長治鄉公所及被告三層查核無誤後，始為
    登記，今竟位移40公尺，應係日後拆除重建所致，與被告於
    84年1 月6 日製作之建物測量成果圖無涉。
  (三)系爭房地歷經本院86年度執字第5507號、91年度執字第4438
    號、92年度執字第19322 號共3 次執行程序均未能賣出，顯
    見原告債權無法受償係因地價下跌之故，與同段242 之8 地
    號地籍線漏載無關。又原告債權未能全部受償，係因其放款
    當時高估系爭房地之價值，亦與被告漏載同段242 之8 地號
    地籍線無涉。
  (四)原告非因訴外人丙○○以系爭房地供擔保而對訴外人丙○○
    及志成企業社放款1,700 萬元，係因丙○○及志成企業社另
    有工程收入來源始為前開貸放，故其無法回收債權與系爭房
    地價值無關，請求被告賠償顯無理由等語置辯。於本院聲明
    ：原告之訴駁回。
四、兩造不爭執事項：
  (一)被告於82年4 月7 日製作之系爭土地地籍圖漏載屏東縣長治
    鄉○○段242 之8 地號土地地籍線（本院卷1 第8 、31頁）
    。
  (二)系爭房屋係於81年3 月31日興建完成，由訴外人丙○○於83
    年12月間申請被告就系爭房屋實施測量，被告於84年1 月6
    日施測並製作上開建築改良物平面位置圖（即建物測量成果
    圖），復於84年2 月6 日登記完畢，依該成果圖所示，系爭
    房屋並未越界至同段242 之8 地號土地（本院卷1 第9 、15
    、42至44、110 至112 頁）。
  (三)原告於82年4 月21日評估系爭土地價值7,980,490 元，放款
    7,182,441 元；於84年3 月17日評估系爭房屋價值712,087
    元，放款569, 670元（本院卷1 第10至11頁）。
  (四)本院以92年度執字第19322 號強制執行事件囑託被告就系爭
    房屋實施測量後發現，上開辦畢第一次登記之系爭房屋實際
    坐落位置與被告前開84年間製作之建物測量成果圖不符，系
    爭房屋東南位移近40公尺，且系爭土地地籍圖漏載同段242
    之8 地號地籍線，導致系爭房屋、土地均需辦理地籍圖更正
    （本院卷1 第12至13、60至69、76至80頁）。
  (五)原告以被告執行職務行使公權力顯有過失，於93年間依法向
    被告請求賠償，惟遭被告拒絕，有拒絕賠償理由書附卷可稽
    （本院卷第20至23頁）。
  (六)系爭房地（含增建）業於本院94年度執字第244 號強制執行
    事件中拍定，共拍得4,224,000 元，未達上開原告對系爭房
    地之放款金額（本院卷1 第85頁）。
五、兩造協議之爭點（本院卷1 第101 頁）：
  (一)系爭道路於原告82年放款評估時是否已為道路？現存系爭房
    屋是否為81年間興建？
  (二)被告人員漏載同段242 之8 地號地籍線有無影響原告於82年
    間就系爭土地之估價及84年間就系爭房屋之估價？
  (三)承上，如有影響，原告是否因此受有損害？損害額為何？
六、系爭道路於原告82年放款評估時是否已為道路？現存系爭房
    屋是否為81年間興建？
  (一)原告主張系爭道路土地於81年間即由長治鄉公所向台糖購買
    ，當時已無台糖小火車通行，屬廢棄鐵道，因路寬約10公尺
    ，成為民眾使用之既成道路，雖於83年間始由長治鄉公所鋪
    設柏油路面，但原告於82年間評估時系爭道路土地已屬公眾
    通行之道路等情，業據提出不動產估價表、系爭房屋使用執
    照所附位置圖為證，惟為被告否認，並以上開情詞置辯。經
    查，台糖係於81年6 月30日將系爭道路土地售予長治鄉公所
    ，長治鄉公所於83年10月間開闢為道路一節，有長治鄉公所
    函暨所附系爭道路土地買賣契約書、工程結算書在卷可憑（
    本院卷1 第178 至209 頁），為兩造所不爭執，堪信為真實
    。本院審酌上開82年間不動產估價表之圖面說明（本院卷1
    第10頁），系爭土地係標示於道路旁邊，註明交通便利；又
    依被告所提系爭房屋使用執照所附位置圖圖例所示（本院卷
    1 第45頁），系爭道路土地劃屬道路；況且台糖於81年間出
    售系爭道路土地時，該地登記之使用地類別即為交通用地，
    有土地登記謄本在卷可參（本院卷1 第36頁），益徵系爭道
    路土地當時已無小火車通行，長治鄉公所為將該處鋪設成道
    路始予購買，故原告主張系爭道路於其82年間放款評估時已
    為供公眾通行之既成道路，誠屬有據，可堪採信。
  (二)原告主張系爭房屋於81年興建，因被告漏載同段242 之8 地
    號地籍線，造成被告於84年1 月6 日製作之建物測量成果圖
    錯誤，原告信賴上開測量成果圖，於84年3 月17日評估系爭
    房屋價值，惟93年間發覺上情後更正地籍圖，導致系爭房屋
    因占用鄰地價值減少，原告因此受有損害等情，業據提出不
    動產估價表、84年1 月6 日建物測量成果圖、93年2 月24日
    建物測量成果圖、系爭房屋使用執照等資料為證，然為被告
    否認，而以前揭情詞置辯。經查，被告製作之84年1 月6 日
    建物測量成果圖中，系爭房屋長27公尺、寬11.1公尺，核與
    其93年2 月24日製作之建物測量成果圖中原保存建物長27公
    尺、寬11.0公尺大致相符，有建物測量成果圖2 份在卷可按
    （本院卷1 第9 、15頁），應信為實。又經本院函詢被告，
    被告亦表示系爭房屋與93年2 月24日測量成果圖之原保存建
    物長寬相同，似為同一建物，有被告94年7 月19日屏所地二
    字第0940008636號函附卷可佐（本院卷1 第146 至147 頁）
    ，顯見系爭房屋確為81年間興建無誤，被告辯稱現存系爭房
    屋東南位移40公尺應係拆除重建所致，乃屬無據，不足採信
    。
七、被告人員漏載同段242 之8 地號地籍線有無影響原告於82年
    間就系爭土地之估價及84年間就系爭房屋之估價？
  (一)按公務員於執行職務行使公權力時，因故意或過失不法侵害
    人民自由或權利者，國家應負損害賠償責任，國家賠償法第
    2 條第2 項定有明文；又因登記錯誤遺漏或虛偽致受損害者
    ，由該地政機關負損害賠償責任，土地法第68條第1 項亦定
    有明文，是本件原告於93年間向被告請求賠償遭拒後，另向
    本院提起本訴，自屬合法。查被告核發之系爭土地82年4 月
    7 日地籍圖確實漏載同段242 之8 地號地籍線一情，已為兩
    造所不爭執，業如前述，被告為地政機關，職司地籍資料之
    登記事項，故被告人員於製作職務上所屬之前開地籍圖時，
    未予詳查，漏未登載同段242 之8 地號地籍線，迄於92年間
    本院民事執行處囑託測量時始發覺漏載，其有疏失，至為灼
    然，應認被告人員執行登載職務確有過失。
  (二)按依本法所為之登記，有絕對效力，土地法第43條定有明文
    ，此乃土地登記之公信力。又不動產價格之評估，其坐落位
    置、地形、臨路狀況、建物有無、是否越界等事項，均為足
    以影響不動產價格鑑估之重要事項，本件原告信賴被告所製
    上開漏載同段242 之8 地號地籍線之地籍圖，誤認系爭土地
    毗鄰系爭道路及系爭房屋並無越界，並就系爭房地予以估價
    放款，惟倘若原告於估價當時即發現系爭土地係毗鄰訴外人
    李世隆所有之同段242 之8 地號土地（本院卷1 第163 頁）
    ，而非毗鄰系爭道路，且發現系爭房屋越界至同段242 之8
    地號土地，有被訴請拆屋還地之危險，當會於不動產估價表
    揭露此一事實，而不致為原有之估價，故原告主張被告人員
    漏載同段242 之8 地號地籍線影響其就系爭房地之估價等情
    ，核與常情相符，堪以採信。
  (三)況經本院職權將同段242 之8 地號地籍線之漏載是否影響系
    爭房地之估價一節送請泓科不動產估價師事務所鑑定，其鑑
    定結果亦同認系爭土地於漏載上開地籍線之情況下所為鑑估
    會較有載上開地籍線之鑑估價值為高，此有該所不動產估價
    報告書1 份在卷可按，顯見原告主張被告漏載同段242 之8
    地號地籍線造成其對系爭房地放款價值高估等情，當屬有據
    ，應可採信。
八、承上，如有影響，原告是否因此受有損害？損害額為何？
  (一)被告漏載同段242 之8 地號地籍線影響原告對系爭房地之估
    價一節，業如上述。又原告因信賴被告人員疏失製作之前開
    地籍圖等資料，誤認系爭房地臨路，致對系爭房地價值有所
    高估，其高估部分，受有債權無法回收之損害，已如前述，
    顯見被告人員執行職務行使公權力有過失，與本件原告因高
    估系爭房地價值，以致無法回收之債權間，有相當因果關係
    。被告雖辯稱：原告高額放款係因訴外人丙○○、志成企業
    社另有工程收入，與系爭房地價值無關云云，然查，原告於
    82年間放款1,000 萬元、84年間放款200 萬元，除評估借款
    人還款能力外，並以系爭房地為擔保品，對系爭房地估價訂
    定放款值等情，有系爭房地登記謄本、估價表、放款資料等
    在卷可參（本院卷1 第212 至228 頁），足證原告放款自與
    系爭房地價值高低有關，否則豈有評估其價值設定抵押權之
    必要？被告此部分辯解，無可採信，原告主張因高估系爭房
    地價值受有部分債權無法回收之損失與被告人員執行職務之
    過失有相當因果關係，應信為實。
  (二)原告雖主張其因高估系爭房地價值，受有4,568,000 元之損
    失，並提出本院92年度執字第19322 號特拍拍賣公告為證（
    本院卷1 第16至18頁），惟此為被告所否認。經查，原告係
    於82、84年間對系爭房地估價並設定抵押權，距94年間拍定
    時已有10年之久，而不動產之市場價格會隨整體社會經濟環
    境變遷、物價波動、交通建設、國民所得等因素產生變化，
    是原告所受損害與系爭房地實際賣出價格為何並無必然之關
    係，其主張所受損害為估價金額與93年間特拍底價之差額，
    乃屬無據，不足採信。
  (三)本院審酌上情，認原告所受損害，應回溯系爭房地於原告估
    價當時，如被告製作之地籍圖已載有同段242 之8 地號地籍
    線，則原告所為之估價放款金額，與未載有該地籍線時上開
    放款金額間之差額為基準。又系爭房地歷經本院民事執行處
    多次鑑價，其價格均有不一，顯見鑑估價格在鑑估單位不同
    之情況下，有不同之認定，此為事理之然；另系爭土地雖有
    歷年公告現值可據，然土地之市價與公告現值有相當之差距
    ，亦為眾所周知之事，因原告所提之不動產估價表記載資料
    對回溯評估系爭房地有地籍線之價值為何有所不足，本院乃
    將前開情況送請泓科不動產估價師事務所鑑定，其鑑定結果
    認為：系爭土地當時如無同段242 之8 地號地籍線，其土
    地形狀略呈梯形、臨路寬度約126 公尺、臨路縱深約40公尺
    、臨路路寬約8 公尺，如當時有該地籍線，則土地形狀呈不
    規則狀、未直接面臨主要道路，僅臨3 至4 公尺產業道路，
    故在道路開闢無該地籍線情況下，系爭土地當時估價金額約
    10,510,981元，在道路開闢有該地籍線情況下，系爭土地當
    時估價金額約為8,751,224 元；系爭房屋如當時已有該地
    籍線，因其實際坐落位置幾近全部位於訴外人李世隆所有同
    段242 之8 地號土地，故影響之金額應為系爭房屋當時估價
    金額全部，有不動產估價報告書附卷可按（不動產估價報告
    書第16、42、43頁），是本院斟酌該鑑定結果，認系爭土地
    有無地籍線估價有83.26 ％之差距（8,751,224/10,510,981
    ＝83.26 ％），回溯當時原告以此比例估價並9 成放款之金
    額為5,980,100 元（7,980,490 ×83.26 ％×90％＝5,980,
    100 ，元以下4 捨5 入），較原告原放款金額減少1,202,34
    1 元（7,182,441 －5,980,100 ＝1,202,341） ；另系爭房
    屋於有該地籍線之情況下，幾近全部位於他人土地上，影響
    原告全部放款金額569,570 元，業如前述，是原告所得請求
    之損害為1,772,011 元（1,202,341 ＋569,670 ＝1,772,01
    1） ，在此範圍內，為有理由，應予准許，逾此數額之請求
    ，即屬無據。
九、綜上所述，原告主張被告人員過失漏載同段242 之8 地號地
    籍線，導致其高估系爭房地價值而為放款，依國家賠償法之
    規定，於請求被告給付1,772,011 元，及自94年3 月24日起
    至清償日止，按年息5 ％計算之利息，為有理由，應予准許
    ，逾此部分之請求，為無理由，應予駁回。
十、本件事證已臻明確，兩造其餘攻擊防禦方法及所提證據，經
    核與判決結果無影響，爰不一一論述，附此敘明。
據上論結，原告之訴為一部有理由，一部無理由，依民事訴訟法
第79條，判決如主文。
中    華    民    國    95    年    7     月    13    日
                  民事第一庭    法  官  翁世容
正本係照原本作成。
如不服本判決，應於收受送達後20日內向本院提出上訴書狀。
                                書記官  溫訓暖
中    華    民    國    95    年    7     月    17    日


司法院資訊處製作；財團法人民間司法改革基金會備份。
